---
title: "Aula 7 - Econometria de Séries Temporais"
author: "João Ricardo F. de Lima"
date: "`r format(Sys.time(), '%d de %B de %Y.')`"
output: 
    html_document:
        theme: flatly
        number_sections: yes
        highlight: textmate
#        includes: 
#          in_header: "header.html"
        toc: yes
        toc_float:
          collapsed: yes
          smooth_scroll: yes 
---

```{r setup, include=FALSE}
knitr::opts_chunk$set(
  echo       = TRUE,
  warning    = FALSE,
  message    = FALSE,
  fig.width  = 10, 
  fig.height = 7,
  fig.align  = "center",
  comment    = "#",
  size       = "normalsize"
  )

#Linhas precisam de ajuste semanal: 30, 104, 201, 204
```

<br>

# Co-Integração

<br> 

A regressão de uma série temporal não estacionária contra outra série temporal não estacionária pode produzir uma regressão espúria, também chamada de regressão sem sentido;

Contudo, existe uma exceção a essa regra. Considere duas séries não estacionárias e integradas de mesma ordem, $Y_t$ e $X_t$ e uma relação linear entre elas dada por

$$
Y_t=\beta X_t + \epsilon_t
$$

Se existir algum valor de $\beta$ tal que $Y_t-\beta X_t$ seja I(0), mesmo com as séries originais não sendo estacionárias, a regressão é considerada não espúria.

Neste caso, as séries são ditas cointegradas e compartilham a mesma tendência. Dito de outra forma, o que se obteve foi uma combinação linear de duas séries I(d) que gerou um nova série com menor ordem de integração.

Como dito em aula anterior, sobre as propriedades das séries cointegradas:

1) se $X_t \sim I(d)$ e $Y_t \sim I(d)$, então, $Z_t=aX_t+bY_t \sim I(d^*)$; 

2) $d^*$ em geral é igual a d, mas em alguns casos $d^* \leq d$.

Como exemplo, considere concessões mensais de crédito e a taxa média de juros, com base no post da Analise Macro (https://analisemacro.com.br/economia/indicadores/relatorio-38-analise-de-dados-de-credito-no-r/).

A idéia é estimar o modelo abaixo para verificar se a regressão é espúria ou se um modelo de correção de erro deve ser estimado.

$$
Y_t=\beta_0+\beta_1X_t+u_t
$$

em que $Y_t$ é a concessão mensal de crédito, $X_t$ é a taxa média de juros e $u_t$ é o vetor de resíduos.
		 
Inicialmente serão usados os **correlogramas** para tentar identificar se a série é ou não é estacionária.

<br> 

## Entrada de dados no R

<br>

``` {r econ7_1, warning=FALSE, message=FALSE }
# Carregar pacotes/dependências
# Carregar pacotes
library(GetBCBData)
library(magrittr)
library(dplyr)
library(ggplot2)
library(scales)
library(tidyr)
library(deflateBR)
library(lubridate)
library(ggseas)
library(stringr)
library(zoo)
library(forecast)

## Funções e objetos úteis
 
# Cores para gráficos e tabelas
colors <- c(
blue = "#282f6b",
red = "#b22200"
)
 
# Fonte para gráficos e tabelas
foot_ibge <- "Dados do BCB."
 
# Definir padrão de gráficos
ggplot2::theme_set(
theme(
plot.title = ggplot2::element_text(size = 15, hjust = 0, vjust = 2)
)
)

## Parâmetros e códigos para coleta de dados
parametros <- c(
# Concessões de crédito - Total - R$ (milhões)
"Concessões de crédito - Total" = 20631,
 
# Concessões de crédito - Pessoas jurídicas - Total - R$ (milhões)
"Concessões de crédito - PJ" = 20632,
 
# Concessões de crédito - Pessoas físicas - Total - R$ (milhões)
"Concessões de crédito - PF" = 20633,
 
# Taxa média de juros das operações de crédito - Total - % a.a.
"Taxa média de juros das operações de crédito" = 20714
)

## Coleta dos dados
 
# Dados do BCB (tidy)
raw_dados <- GetBCBData::gbcbd_get_series(
id = parametros,
first.date = "2000-01-01",
use.memoise = FALSE
)

glimpse(raw_dados)

## Tratamento dos dados
 
# Dados tratados em formato long
dados <- raw_dados %>% 
dplyr::select(
"date" = ref.date,
"variable" = series.name,
value
)
 
# Deflacionar variáveis selecionadas (concessões)
concessoes <- dados  %>% 
dplyr::filter(
variable %in% c(
"Concessões de crédito - Total",
"Concessões de crédito - PJ",
"Concessões de crédito - PF"
)
)  %>% 
tidyr::pivot_wider(
id_cols = date,
names_from = variable,
values_from = value
)  %>% 
dplyr::mutate(
dplyr::across(
-date,
~deflateBR::deflate( # deflacionar séries com o IPCA
nominal_values = .,
nominal_dates = date %m+% months(1),
real_date = format(tail(date, 1), "%m/%Y"),
index = "ipca"
)
)
)  %>% 
tidyr::pivot_longer(
cols = -date,
names_to = "variable",
values_to = "value"
)

concessoes %>% 
dplyr::filter(variable == "Concessões de crédito - Total")  %>%  
ggplot2::ggplot(ggplot2::aes(x = date, y = value/1000)) +
ggplot2::geom_line(size = 1, colour = unname(colors[1])) +
ggplot2::labs(
x = "", 
y = "R$ Bilhões", 
title = "Concessões mensais de crédito",
subtitle = paste0(
"Valores deflacionados pelo IPCA - preços de ", 
format(tail(concessoes$date, 1), "%b/%Y")
),
caption = foot_ibge) +
ggplot2::scale_x_date(
breaks = scales::date_breaks("1 year"),
labels = scales::date_format("%Y")
)

dados %>%  
dplyr::filter(variable == "Taxa média de juros das operações de crédito") %>%  
ggplot2::ggplot(ggplot2::aes(x = date, y = value)) +
ggplot2::geom_line(size = 1, colour = unname(colors[1])) +
ggplot2::labs(
x = "", 
y = "% a.a.", 
title = "Taxa média de juros das operações de crédito - Total",
caption = foot_ibge) +
ggplot2::scale_x_date(
breaks = scales::date_breaks("1 year"),
labels = scales::date_format("%Y")
)
```

## Gráfico das séries, FAC e FACp

```{r econ7_2, warning=FALSE, message=FALSE }
juros <- dados %>%  
dplyr::filter(variable == "Taxa média de juros das operações de crédito")
juros <- juros[,3]
juros <- ts(juros, start = c(2011,3), freq=12)

credito <- concessoes %>%  
dplyr::filter(variable == "Concessões de crédito - Total")
# execução do ajuste no modo automático
credito <- credito[,3]
credito <- ts(credito, start = c(2011,3), freq=12)
decomp <- decompose(credito/1000)
credito_seas <- credito/1000 - decomp$seasonal

#Correlograma das series
ggtsdisplay(juros, main='Taxa média de juros das operações de crédito')
ggtsdisplay(credito_seas, main='Concessões de crédito - Total')

#Diferenciacao da Serie
djuros <- diff(juros, differences = 1) 
dcredito <- diff(credito_seas, differences = 1)

#Visualizando Correlogramas na 1 Diferenca
ggtsdisplay(djuros, main='Taxa média de juros - 1 diferenca')
ggtsdisplay(dcredito, main='Concessões de crédito - 1 diferenca')
```

<br> 

## Teste de Raiz Unitária DFGLS

<br> 

O resultado do teste DF-GLS, na primeira diferença, com constante é:

<br> 

``` {r econ7_3, warning=FALSE, message=FALSE }
library(urca)
#Analise dos testes de raiz unitaria em nivel
#Definicao do numero maximo de lags
print(12*(length(juros)/100)^(1/4))
print(12*(length(credito_seas)/100)^(1/4))

#Estatistica de Teste DFGLS para DCP na 1 Diferença

djurosc.dfgls <- ur.ers(djuros, type = c("DF-GLS"),
                     model = c("constant"),
                     lag.max = 12)
summary(djurosc.dfgls)

#Estatistica de Teste DFGLS para RPD na 1 Diferença
dcreditoc.dfgls <- ur.ers(dcredito, type = c("DF-GLS"),
                     model = c("constant"),
                     lag.max = 8)
summary(dcreditoc.dfgls)
```

<br> 

As duas séries possuem raiz unitária em nível, mas são estacionárias na primeira diferença, ou seja, são I(1). Então, as duas séries são integradas de mesma ordem. Se a combinação linear entre as duas for estacionário, elas serão cointegradas. Isto significa que existe uma relação de longo prazo entre elas. 

Resultado da regressão estimada:

<br>

``` {r econ7_4, warning=FALSE, message=FALSE}
#Estimacao do Modelo DCP em funcao da RPD
regressao1 <- lm(credito_seas ~ juros)
summary(regressao1)
```

o aumento dos juros reduz a concessão de crédito no longo prazo. 

Os resíduos desta regressão podem ser submetidos a um teste de raiz unitária.

<br>

## Análise dos resíduos 

<br>

``` {r econ7_5, warning=FALSE, message=FALSE}
#Salvando os residuos da regressao
resid1 <- regressao1$residuals

#Teste de raiz unitaria nos residuos
resid.dfgls <- ur.ers(resid1, type = c("DF-GLS"),
                      model = c("constant"),
                      lag.max = 15)
summary(resid.dfgls)
```

<br>

Os resíduos da regressão são estacionários, ou seja, I(0), considerando um nível de significância de 10\%. Então, apesar das séries apresentarem tendencias estocásticas, a combinação linear delas (resíduo) é I(0).

O resultado disto é que a regressão passa a ter sentido e dizemos que as duas variáveis são co-integradas, ou seja, existe entre elas uma relação de equilíbrio de longo prazo.

No curto prazo, contudo, pode haver desequilíbrio Assim, o termo de erro u, obtido da estimativa, pode ser usado para relacionar o comportamento de curto prazo e o do longo prazo. Isto é chamado de **mecanismo de correção de erro**.

Considere o seguinte modelo:

$$
\Delta{Y_t}=\alpha_0+\alpha_1 \Delta{X_t}+\alpha_2u_{t-1}+\epsilon_t
$$ 
$\Delta$ indica o operador de diferença; $\epsilon$ um termo de erro aleatório, $Y_t$ é a concessão mensal de crédito, $X_t$ é a taxa média de juros e$u_{t-1}$ é o valor defasado de um período do resíduo da regressão co-integrante.

A equação do mecanismo de correção de erro acima mostra que $\Delta{Y_t}$ depende de $\Delta{X_t}$ e também do termo de erro de equilíbrio;
	
Se o termo de erro for diferente de zero, o modelo está fora de equilíbrio. Suponha que $\Delta{X_t}$ é zero e $u_{t-1}$ é negativo. Isso significa que $Y_{t-1}$ é elevado demais para estar em equilíbrio, ou seja, $Y_{t-1}$ está acima de seu valor de equilíbrio. 

A estimativa da equação do mecanismo de correção de erro é: 

<br>

## Estimação do Mecanismo de Correção de Erro no R

<br>

``` {r econ7_6, warning=FALSE, message=FALSE}
#Estimacao do modelo de Correcao de erro
regressao2 <- lm(dcredito ~ djuros + stats::lag(resid1,-1)[-length(credito)])
summary(regressao2)
``` 

<br>

Como pode ser observado, a estimativa de u(-1) é negativo. Isto significa que Y está acima do equilíbrio e começará a cair no período seguinte para retornar ao equilíbrio. A interpretação é que 12,45 \% da discrepância entre as duas variáveis no mês anterior é eliminado no mês atual.

A interpretação de d(juros) é como o efeito de curto prazo, mas não foi estatisticamente significativo.

