---
title: "Aula 12 - Econometria de Séries Temporais"
author: "João Ricardo F. de Lima"
date: "`r format(Sys.time(), '%d de %B de %Y.')`"
output: 
    html_document:
        theme: flatly
        number_sections: yes
        highlight: textmate
#        includes: 
#          in_header: "header.html"
        toc: yes
        toc_float:
          collapsed: yes
          smooth_scroll: yes 
---

```{r setup, include=FALSE}
knitr::opts_chunk$set(
  echo       = TRUE,
  warning    = FALSE,
  message    = FALSE,
  fig.width  = 10, 
  fig.height = 7,
  fig.align  = "center",
  comment    = "#",
  size       = "normalsize"
  )

#Linhas precisam de ajuste semanal: 30, 104, 201, 204
```

<br>

# VEC - Vetorial Autorregressivo com correção de erro

<br>

Um dos pressupostos para se estimar um modelo VAR é que as variáveis sejam estacionárias. Isso significa que se essa hipótese for violada, é necessário realizar outro tipo de análise, verificando a existência de **cointegração** entre duas ou mais variáveis, isto é, se existe uma relação de longo-prazo entre elas. 

Se as séries não forem estacionárias, as mesmas podem estar relacionadas ao longo do tempo. Se for esse o caso, diz-se que as séries possuem uma tendência comum, o que nos permite avaliar a relação entre elas.

Sejam $Y_t$, $X_t$ e $Z_t$ três séries temporais e a seguinte relação de interesse:

<br>

$$
Y_t=\alpha+\beta X_t+ \gamma Z_t + \epsilon_t
$$  
<br>

Neste caso tem que se considerar as seguintes possibilidades:

a) Se $Y_t$, $X_t$ e $Z_t$ são estacionárias, estima-se a equação acima em nível 

b) Se $Y_t$, $X_t$ e $Z_t$ são não estacionárias, tem-se outras possibilidades:

Se $Y_t$, $X_t$ e $Z_t$ são não estacionárias mas co-integradas, deve-se estimar um Modelo de Correçao de Erro (MCE) na forma uni ou multivariada dado por

<br>

$$
\Delta Y_t=\alpha+\beta \Delta X_t+ \gamma \Delta Z_t +\lambda \hat{\epsilon}_{t-1}+u_t
$$
<br>

em que $\hat{\epsilon}_{t-1}$ são os resíduos da equação do slide anterior.

Se $Y_t$, $X_t$ e $Z_t$ são não estacionárias e não co-integradas, deve-se ajustar a equação do slide anterior em primeiras diferenças, ou seja,

<br>

$$
\Delta Y_t=\alpha+\beta \Delta X_t+ \gamma \Delta Z_t + v_t
$$
<br>

## Co-integração - Relações de Equilíbrio de Longo Prazo

<br>

As séries $Y_{1t}, Y_{2t}, Y_{3t}, \dots,Y_{kt}$ são co-integradas de ordem (d,b) se todas as séries forem integradas de ordem "d", I(d) e se existir uma combinação linear dessas variáveis que seja integrada de ordem (d-b), com $(0 \leq b \leq d) $.  

A combinação linear é dada por

<br>

$$
Z_t=a_1Y_{1t}+a_2Y_{2t}+a_3Y_{3t}+\dots+a_kY_{kt}
$$

<br>

O vetor $a=[a_1 \quad a_2\quad a_3\quad \dots\quad a_k]'$ é chamado de "vetor de co-integração". Os casos de interesse para as relações econômicas são quando a combinação linear é estacionária, ou seja, I(0).

Considere $Y_t \sim I(1)$, $X_t \sim I(1)$ e $Z_t \sim I(1)$ e a relação:

<br>

$$
Y_t=\beta_0+\beta_1 X_t+ \beta_2 Z_t
$$

<br>

esta relação estará em equilíbrio de longo prazo se $0=Y_t-\beta_0-\beta_1 X_t- \beta_2 Z_t$, sendo que para o equilíbrio existir e ter significado econômico, o resíduo deve ser estacionário.

Assim, com $Y_t \sim I(1)$, $X_t \sim I(1)$ e $Z_t \sim I(1)$ e $\epsilon_t=Y_t-\beta_0-\beta_1 X_t- \beta_2 Z_t \sim I(0)$, tem-se que as três séries são co-integradas com vetor de cointegração dado por 

<br>

$$
\beta=[1 \quad -\beta_0\quad -\beta_1\quad -\beta_2]'
$$
<br>

## Vetores de Co-integração

<br>

Os vetores de co-integração (CI) não são únicos. Podem existir várias combinações lineares estacionárias devido a existência de vários vetores de CI. O número de vetores de CI depende do número de variáveis envolvidas. Tem-se:

a) Caso de 2 variáveis: com 2 variáveis existe somente uma combinação estacionária entre as variáveis que representa uma relação de equilíbrio de longo prazo;

b) Caso de k variáveis: com k variáveis existem até k-1 vetores de co-integração linearmente independentes. 

<br>

## Rank de Co-integração

<br>

O rank de CI (r) é o número de vetores de CI linearmente independentes. Para k variáveis de mesma ordem de integração e co-integradas, $1 \le r \le k-1$.

<br>

## Testes de Co-Integração - Caso Multivariado

<br>

Para se testar co-integração no caso Multivariado, suponha K variáveis todas integradas de mesma ordem I(1). Sendo as variáveis todas I(1), a existência de combinações lineares I(0) entre elas indica que estas variáveis são co-integradas.  Estas combinações lineares governam o comportamento de equilíbrio de longo prazo. Em geral, existem $r\le K-1$ combinações lineares independentes que são as relações de CI e é necessário encontrar o valor de r;  

Se r=K as variáveis são I(0). Se r=0, não existe relação de longo prazo entre as variáveis. Se $1 \le r \le k-1$, existem de 1 até k-1 vetores de co-integração e é necessário definir o valor de r. 

A metodologia para se determinar o número de vetores de CI e estimar as relações de CI é baseada na estimação de um **Modelo Vetorial Autorregressivo** conhecido como modelo VAR, que foi desenvolvida por Johansen.

<br>

### Teste de Co-Integração de Johansen

<br>

Considere um VAR(2) com k variáveis, todas possuindo raiz unitária:

<br>

$$
Y_t=\alpha+\theta_1Y_{t-1}+\theta_2Y_{t-2}+\epsilon_t
$$

<br>

É possível subtrair $Y_{t-1}$ dos dois lados nesta equação e rearranjar os termos para obter: 

<br>

$$
\Delta Y_t=\alpha+(\theta_1+\theta_2-I)Y_{t-1}-\theta_2 \Delta y_{t-1}+\epsilon_t
$$
<br>

com um pouco mais de álgebra é possível reescrever um VAR(p) com k variáveis como um VEC (VAR Reparametrizado) da forma

<br>

$$
\Delta Y_t=\alpha+\Pi Y_{t-1}+ \sum_{i=1}^{p-1}\Gamma_i\Delta y_{t-i}+\epsilon_t
$$

em que

$$
\Pi=\sum_{j=1}^{p}\theta_j-I
$$

e  

$$
\Gamma_i=- \sum_{j=i+1}^{p}\theta_j
$$
<br>

$\Pi$ é a matriz dos coeficientes das relações de cointegração; $\Gamma$ é a matriz dos coeficientes da variável $Y$ diferenciada defasadas.

A diferença do VEC para o VAR é o termo de correção de erro $\Pi Y_{t-1}$. Engle e Granger (1987) mostraram que $\Pi$ tem rank r, $0 \le r <K$, em que r é o número de vetores de cointegração linearmente independentes entre os elementos do vetor $Y_t$.  Assim, não se pode simplesmente estimar um VAR em $\Delta Y_t$ quando existe relações de cointegração pois se estaria omitindo $\Pi Y_{t-1}$. Se não existem relações de cointegração entre os elementos de $Y_t$, o rank de $\Pi$ é 0 e o termo $\Pi Y_{t-1}$ desaparece.

Se rank $(\Pi)=r<k$, pode-se mostrar que existem matrizes $\psi_{kxr}$ e $\beta_{kxr}$ tais que

<br>

$$
\Pi_{KxK}=\psi_{kxr} \beta_{rxk}'
$$

<br>

Substituindo na equação do VAR reparametrizado, obtém-se

<br>

$$
\Delta Y_t=\alpha+ \psi \beta'Y_{t-1}+\sum_{i=1}^{p-1}\Gamma_i\Delta y_{t-i}+\epsilon_t
$$

<br>

que é denominado de **Modelo de Correção de Erro Vetorial (VEC)**. O VEC, então, é um VAR (reparametrizado) com as restrições de co-integração entre as variáveis. 

Tem-se que

1) $\beta'Y_{t-1}$= são as ``r'' relações de cointegração que definem o equilíbrio de longo prazo ente as variáveis;

2) $\psi$=matriz de coeficientes de ajustamento de longo prazo;

3) $\Gamma_i$=matrizes de coeficientes que definem a dinâmica de curto prazo;  


O procedimento de Johansen consiste em testar o número de raízes características diferentes de zero na matriz $\Pi$ que corresponde ao número de relações e vetores de cointegração entre as variáveis.


São utilizados dois testes:

1. **Teste do Traço**:

$H_0:r \le r_0$ 

$H_1:r_0<r \le k$

Estatística de teste:

$$
\lambda_{traco}=-T \sum_{i=r_0+1}^{k} ln(1-\hat{\lambda_i})
$$

2. **Teste da Raiz Característica Máxima**:

$H_0:r \le r_0$

$H_1:r=r_0+1$

Estatística de teste:

$$
\lambda_{max}=-T ln(1-\hat{\lambda_{r_0+1}})
$$

Os testes são realizados em sequencia até que a hipótese nula não seja rejeitada.

<br>

# Exemplo

<br>
Considere 3 processos simulados, sendo dois AR(1) e um passeio aleatório.

``` {r aula12_1, warning=FALSE, message=FALSE}
set.seed(9)

e1 <- rnorm(250,0,0.5) 
e2 <- rnorm(250,0,0.5) 
e3 <- rnorm(250,0,0.5) 

u1.ar1 <- arima.sim(model = list(ar=0.75), innov = e1, n = 250)
u2.ar1 <- arima.sim(model = list(ar=0.3), innov = e2, n = 250)

y3 <- cumsum(e3)
y1 <- 0.8*y3 + u1.ar1
y2 <- -0.3*y3 + u2.ar1


y.mat <- data.frame(y1,y2,y3)

# Figura 8.8 
plot.ts(y1, lty = 1, ylim = c(-3,7), ylab = "")
lines(y2, lty = 2)
lines(y3, lty = 4)
```
<br>


A função do R ca.jo() estima as matrizes $\alpha$ e $\beta$, além das estatísticas de teste para os dois métodos. 

A estimação do VEC é feita em duas etapas, na primeira se estima, por máxima verossimilhança, as relações de cointegração, e em seguida, com mínimos quadrados, os coeficientes dos termos determinísticos e de defasagem.

Nos resultados, $r=0$ equivale a hipótese de não existência de relações de cointegração, enquanto $r \leq i$ equivale à de i ou menos relações de cointegração.

Abaixo, a saída do teste do máximo autovalor:


``` {r aula12_2, warning=FALSE, message=FALSE}
library(vars)
vecm <- ca.jo(y.mat, type = c("eigen"), ecdet = "const")

jo.results <- summary(vecm)
jo.results

vect <- ca.jo(y.mat, type = c("trace"), ecdet = "const")

jo.results <- summary(vect)
jo.results


```

Observe que as estatísticas de teste rejeitam as duas hipóteses nulas iniciais ($r=0$ e $r \leq 1$) a 1\% de significância. Como se tem três variáveis, haverá no máximo 2 vetores de cointegração.

Resultado semelhante foi encontrado na estatística do traço. 

Por padrão, a saída mostra tambem os vetores de cointegração normalizados para a primeira variável, uma transformação proposta por Johansen. 

<br>

Para se estimar os demais coeficientes do modelo se utiliza a função cajorls() com base na quantidade de relações de cointegração. 

``` {r aula12_3, warning=FALSE, message=FALSE}

vecm.r2 <- cajorls(vecm, r = 2)
vecm.r2
```

A saída da função retorna não só os vetores com as relações de longo prazo (beta), assim como a matriz de coeficientes do modelo (rlm) e os termos de ajuste (ect), componentes de alpha.

Na seção correspondente aos vetores de cointegração (beta), se tem duas colunas, cada uma com um vetor de cointegração. Como estão normalizados, pode-se facilmente encontrar a contrapartida com os coeficientes do processo gerador.

<br>

# Exemplo Análise Macro

``` {r aula12_1a, warning=FALSE, message=FALSE}
# https://analisemacro.com.br/economia/macroeconometria/cointegracao-e-vetor-de-correcao-de-erros-prevendo-o-desemprego/

# Carrega pacotes
library(tsDyn)
library(forecast)
library(tidyr)
library(ggplot2)
library(dplyr)
library(lubridate)
library(readr)
library(urca)

#Taxa de desocupação, na semana de referência, das pessoas de 14 anos ou mais de idade (Sidra/IBGE);
#Indicador Antecedente de Emprego (IAEmp) com ajuste sazonal (FGV);
#Indicador de Incerteza da Economia Brasil (IIE-Br) (FGV);
#Termos de busca: “empregos” e “seguro desemprego” (Google);
#Índice de Atividade Econômica do Banco Central (IBC-Br) com ajuste sazonal (BCB);
#Taxa de juros Selic acumulada no mês anualizada base 252 (BCB).

dados <- readr::read_csv("https://aluno.analisemacro.com.br/download/53251/?tmstv=1691078342")

# Dados em formato time series
dados_ts <- stats::ts(
  data = dados[-1],
  start = c(
    lubridate::year(min(dados$date)),
    lubridate::month(min(dados$date))
  ),
  frequency = 12
)

```

``` {r aula12_2a, warning=FALSE, message=FALSE}
# Converter os dados para o formato "long"
dados_long <-
  dados |> 
       tidyr::pivot_longer(!date,
                           names_to = "variaveis",
                           values_to = "valores"
                           )

# Criar o gráfico
ggplot2::ggplot(dados_long) +
  ggplot2::geom_line(ggplot2::aes(x = date, y = valores, color = variaveis)) +
  ggplot2::facet_wrap(~variaveis, scales = "free_y") +
  ggplot2::scale_x_date(date_labels = "%Y", date_breaks = "4 years") +
  ggplot2::theme(legend.position = "none")
```

``` {r aula12_3a, warning=FALSE, message=FALSE}
# Teste de Cointegração de Johansen (teste automatizado que reporta o posto e lag)
rank_coint <- tsDyn::rank.select(
  data    = dados_ts,
  lag.max = 10,
  include = "const" # componentes determinísticos do VECM (constante)
)

rank_coint

# Realiza o Teste usando a função ca.jo
summary(urca::ca.jo(dados_ts, type = 'eigen', K = 5, ecdet = 'const', 
              spec = 'transitory'))
```

``` {r aula12_4, warning=FALSE, message=FALSE}
# Estimar VECM
fit_vecm <- tsDyn::VECM(
  data    = dados_ts,
  lag     = rank_coint$HQ_min[, "lag"],
  r       = rank_coint$HQ_min[, "rank"],
  include = "const",
  estim   = "ML",
  exogen = forecast::seasonaldummy(x = dados_ts[, "desocupacao"])
)

summary(fit_vecm)
```

``` {r aula12_5, warning=FALSE, message=FALSE}
fit_tidy <- fit_vecm %>%
  summary() %>%
  purrr::pluck("Pvalues") %>%
  dplyr::as_tibble(rownames = ".response") %>%
  tidyr::pivot_longer(
    cols      = -".response",
    names_to  = "term",
    values_to = "p.value"
  ) %>%
  dplyr::mutate(.model = "vecm")

# Quantos coeficientes foram significativos por modelo?
fit_tidy %>%
  dplyr::group_by(.model) %>%
  dplyr::summarise(
    n_coeficientes      = dplyr::n(),
    n_significativos    = sum(p.value < 0.05),
    perc_significativos = n_significativos / n_coeficientes * 100
  )
```


``` {r aula12_6, warning=FALSE, message=FALSE}
resids_vecm <- fit_vecm %>%
  residuals() %>%
  dplyr::as_tibble() %>%
  dplyr::mutate(
    data = seq.Date(
      from       = min(dados$date),
      by         = "month",
      length.out = nrow(.)
    ) %>% tsibble::yearmonth()
  ) %>%
  tidyr::pivot_longer(
    cols      = -"data",
    names_to  = ".response",
    values_to = ".resid"
  ) %>%
  tsibble::as_tsibble(index = "data", key = ".response")

# ACF
resids_vecm %>%
  feasts::ACF(.resid) %>%
  fabletools::autoplot()

# Histograma
resids_vecm %>%
  ggplot2::ggplot() +
  ggplot2::aes(x = .resid) +
  ggplot2::geom_histogram() +
  ggplot2::facet_wrap(~ .response, scales = "free")
```

``` {r aula12_7, warning=FALSE, message=FALSE}
# Restringir dados (amostra de treino)
dados_treino <- dados %>%
  dplyr::slice(1:(dplyr::n() - 12))

dados_treino_mts <- stats::window(
  x     = dados_ts,
  start = stats::start(dados_ts),
  end   = c(
    lubridate::year(max(dados_treino$date)),
    lubridate::month(max(dados_treino$date))
  )
)

# Dados usados para comparar previsão (amostra de teste)
dados_teste <- dados %>%
  dplyr::filter(date > max(dados_treino$date))

dados_teste_mts <- stats::window(
  x     = dados_ts,
  start = c(
    lubridate::year(max(dados_treino$date)),
    lubridate::month(max(dados_treino$date)) + 1
  ),
  end   = stats::end(dados_ts)
)

```

``` {r aula12_8, warning=FALSE, message=FALSE}
# Reestimar modelos com restrição de amostra
rank_coint <- tsDyn::rank.select(
  data    = dados_treino_mts,
  lag.max = 5,
  include = "const"
)

fit_vecm_train <- tsDyn::VECM( # VECM
  data    = dados_treino_mts,
  lag     = rank_coint$HQ_min[, "lag"],
  r       = rank_coint$HQ_min[, "rank"],
  include = "const",
  estim   = "ML",
  exogen  = forecast::seasonaldummy(x = dados_treino_mts[, "desocupacao"])
)

# Previsões do VECM
fc_vecm_teste <- predict(
  fit_vecm_train,
  n.ahead = 12,
  exoPred = forecast::seasonaldummy(x = dados_treino_mts[, "desocupacao"], h = 12)
)

# Plotando as previsões vs. observado
fc_tbl_teste <- tibble::tibble(
  data  = lubridate::as_date(dados_teste$date),
  Desocupacao = dados_teste$desocupacao,
  vecm  = fc_vecm_teste[, "desocupacao"]
)

fc_tbl_teste %>%
  tidyr::pivot_longer(
    cols      = -"data",
    names_to  = "modelo",
    values_to = "valor"
  ) %>%
  ggplot2::ggplot() +
  ggplot2::aes(x = data, y = valor, color = modelo) +
  ggplot2::geom_line(size = 1.5) +
  ggplot2::labs(title = "Desemprego observado vs. previsto")
```

``` {r aula12_9, warning=FALSE, message=FALSE}
# Métricas de acurácia
tsDyn::accuracy_stat(
  fc_vecm_teste,
  dados_teste_mts
)

# Função para calcular U de Theil (versão 2: Theil, 1966)
u_theil <- function(actual, forecast) {
  
  n <- length(actual)
  test <- 1:n
  
  fpe <- (c(forecast[2:n]) / c(actual[1:(n - 1)]) - 1)[test - 1]
  ape <- (c(actual[2:n]) / c(actual[1:(n - 1)]) - 1)[test - 1]
  theil <- sqrt(sum((fpe - ape)^2, na.rm = TRUE) / sum(ape^2, na.rm = TRUE))
  
  return(theil)
  
}

u_theil(actual = fc_tbl_teste$Desocupacao, forecast = fc_tbl_teste$vecm)
```

``` {r aula12_10, warning=FALSE, message=FALSE}
# Previsões do VECM
fc_vecm <- predict(
  fit_vecm,
  n.ahead = 12,
  exoPred = forecast::seasonaldummy(x = dados_treino_mts[, "desocupacao"], h = 12)
)

fcst <- dados |>
  dplyr::select(date, desocupacao) |> 
  dplyr::mutate("id" = "Real") |> 
  dplyr::bind_rows(
         fc_vecm[, "desocupacao"] %>%
         dplyr::as_tibble() %>%
         dplyr::mutate(
            "date" = seq.Date(
              from = dplyr::last(dados$date) %m+% months(1),
              by = "month",
              length.out = nrow(.)
              ),
            "id" = "Previsão"
            ) |>
           dplyr::rename("desocupacao" = value)
    )

fcst |> 
  ggplot2::ggplot()+
  ggplot2::aes(x = date, y = desocupacao, color = id)+
  ggplot2::geom_line()

```
<br>
