---
title: "Aula 6 - Econometria de Séries Temporais"
author: "João Ricardo F. de Lima"
date: "`r format(Sys.time(), '%d de %B de %Y.')`"
output: 
    html_document:
        theme: flatly
        number_sections: yes
        highlight: textmate
#        includes: 
#          in_header: "header.html"
        toc: yes
        toc_float:
          collapsed: yes
          smooth_scroll: yes 
---

```{r setup, include=FALSE}
knitr::opts_chunk$set(
  echo       = TRUE,
  warning    = FALSE,
  message    = FALSE,
  fig.width  = 10, 
  fig.height = 7,
  fig.align  = "center",
  comment    = "#",
  size       = "normalsize"
  )

#Linhas precisam de ajuste semanal: 30, 104, 201, 204
```

<br>

# Metodologia de Box-Jenkins

<br>

Nos anos 70, Box e Jenkins utilizam da análise de "correlogramas" para identificar se uma série era I(0) ou não e para identificar as ordens "p" e "q" do modelo. Posteriormente, foram definidos testes estatísticos com tal finalidade, denominados de testes de raiz unitária, já vistos. Segundo a metodologia de Box-Jenkins, a análise de séries temporais tem por objetivo principal a realização de previsões.

Esta metodologia permite fazer previsões com base nos valores contemporâneos e passados explorando a correlação temporal entre os valores realizados pela série. O primeiro passo da metodologia é a *Identificação*. Isto significa descobrir qual dos possíveis modelos ARIMA descreve o comportamento da série. Filosofia: "Deixem os dados falarem por si mesmos". Em outras palavras, é identificar os valores de "p", "d" e "q". Isto não pode ser feito apenas com a observação visual da série.

O primeiro passo na identificação é avaliar se a série é estacionária. Se não for, a série deve ser diferenciada "d" vezes até se tornar estacionária.  Sendo a série original ou diferenciada, estacionária, o próximo passo é determinar se é gerada por um termo AR(p), MA(q) ou ARMA(p,q), além dos próprios valores de "p" e "q".

De forma resumida e simplificada, o comportamento da FAC e FACp pode ser dado por:

<br>

<center>Tabela 1: Comportamento da FAC e FACp: </center>

| \hline    Processo  | FAC          | FACP         |
|:-------------------:|:------------:|:------------:|
| \hline        AR(p) | Declinante   | Truncada k=p |
| MA(q)               | Truncada k=p | Declinante   |
| ARMA(p,q)           | Declinante   | Declinante   |

<br>

A **identificação** é a mais difícil das etapas da metodologia de Box e Jenkins. Normalmente mais de um modelo é escolhido para testar se é o gerador da série. Uma possibilidade é escolher o modelo com base nos critérios de Akaike (AIC) e Schwarz (BIC). 

A segunda etapa é a **estimação** do modelo, sempre considerando o princípio da parcimônia.

A terceira etapa é a **verificação**: verificar se o modelo é adequado. A forma mais comum é a análise dos resíduos. Na análise dos resíduos deve-se verificar se o comportamento é de um ruído branco. Para isto, pode-se fazer um correlograma dos resíduos.

A quarta etapa é a **previsão**.

<br>

# Estimação no R - Metodologia de Box-Jenkins

<br>

Considere a série temporal abaixo: O índice de Nível de Atividade do Banco Central (IBC-Br), disponível a partir de 2003. O IBC-Br se constitui em um indicador de periodicidade mensal que incorpora a trajetária das variáveis consideradas como proxies para o desempenho dos setores da economia. Dado que o PIB é calculado pelo IBGE é uma variável trimestral, logo existe procura para índices de base mensal que busquem medir o comportamento do nível de atividade. O IBC-Br atender esta demanda.

``` {r econ6_1}
#Direcionado o R para o Diretorio a ser trabalhado
setwd('/Users/jricardofl/Dropbox/tempecon/facape/econometria2')

#Inicio do Script

#Pacotes a serem usados
library(forecast)
library(ggplot2)
library(urca)
library(tseries)
library(lmtest)
library(readxl)
library(tidyverse)
library(kableExtra)

options(digits=4)

dados_sgs <- GetBCBData::gbcbd_get_series(
id = c("IBC-Br" = 24363, "IBC-BR SA" = 24364),
first.date = "2003-01-01",
format.data = "wide"
)
tail(dados_sgs)

ibc.br <- ts(dados_sgs[,-1], start=c(2003,01), freq=12)

par(mfrow=c(1,2))
plot(ibc.br[,1], main='IBC-BR', xlab='', ylab='Número Indice')
grid(col='grey0')
plot(ibc.br[,2], main='IBC-BR SA', xlab='', ylab='Número Indice')
grid(col='grey0')
```

<br>

## Gráfico da série, FAC e FACp

<br>

``` {r econ6_2}
##Correlograma das series
#Visualizando as duas funcoes - FAC e FACP

ggtsdisplay(ibc.br[,2], main='O índice de Nível de Atividade do Banco Central (IBC-Br) - SA')
```

Os Correlogramas da série em nível, mostrado abaixo, indicam que a mesma não deve ser estacionária.

<br>

## Teste de Raiz Unitária

<br>

``` {r econ6_3}

#Analise dos testes de raiz unitaria em nivel
#Definicao do numero maximo de lags
print(12*(length(ibc.br[,2])/100)^(1/4))

#Estatistica de Teste DFGLS para DCP
ibc.dfgls <- ur.ers(ibc.br[,2], type = c("DF-GLS"),
                     model = c("trend"),
                     lag.max = 15)
summary(ibc.dfgls)
```

``` {r econ6_4}
#Estatistica de Teste DFGLS para DCP
ibc3.dfgls <- ur.ers(ibc.br[,2], type = c("DF-GLS"),
                     model = c("trend"),
                     lag.max = 3)
summary(ibc3.dfgls)
```

<br>

O teste de raiz unitária DF-GLS da série em nível, leva a  conclusão de que a série não é estacionária em nível. Não rejeita a hipótese nula de que possui raiz unitária.

<br>

## Análise da série na 1 Diferença

<br>

``` {r econ6_5}
#Diferenciacao da Serie
dibc <- diff(ibc.br[,2])

##Correlograma das series na 1 Diferença
#Visualizando as duas funcoes - FAC e FACP

ggtsdisplay(dibc, main='Nível de Atividade do Banco Central')


# Teste de Raiz Unitária

dibc.dfgls <- ur.ers(dibc, type = c("DF-GLS"),
                      model = c("constant"),
                      lag.max = 3)
summary(dibc.dfgls)
```

Os Correlogramas da série na primeira diferença, mostrado abaixo, indicam que a mesma pode ser estacionária.  O teste de raiz unitária DF-GLS com a variável ibc.br na primeira diferença leva a conclusão de que, considerando uma significância de 10\%, rejeita a Hipótese Nula de que a série possui raiz unitária, ou seja, a série é estacionária. 

Existem duas formas de estimação, uma delas é observando o correlograma e a outra é usando a função `` auto.arima``.

<br>

## Estimacao do Modelo ARIMA usando a função auto.arima

<br>

``` {r econ6_6}
auto.arima <- auto.arima(ibc.br[,2], max.p=10, max.d=1, max.q=10, trace=TRUE)
summary(auto.arima)
coeftest(auto.arima)
```

Após a estimação do modelo é possível visualizar a série observada e a estimada! 

``` {r econ6_7}
#Visualizacao das duas series - observada e a estimada
plot(ibc.br[,2])
lines(fitted(auto.arima), col='red')
legend('topleft', col=c('black','red'), lty=c(1,1), lwd=c(2,2),
       legend=c('IBC/SA', 'IBC/SA-Estimado'))
```

Pode-se então, realizar as análises nos resíduos do modelo estimado.

``` {r econ6_8}
#Analise dos residuos do ARIMA
plot(auto.arima$residuals)

#Teste de Ljung Box para autocorrelacao nos residuos
#Hipotese nula do teste eh que os residuos nao sao autocorrelacionados

Box.test(auto.arima$residuals, lag=20,
         type="Ljung-Box", fitdf=length(coef(auto.arima)))

# FAC e FACp dos resíduos
ggtsdisplay(auto.arima$residuals, main='FAC e FACp dos resíduos')

#Teste de Normalidade dos residuos
shapiro.test(auto.arima$residuals)
```

<br>

## Uso do modelo para fazer previsão

<br>

``` {r econ6_9}
#E possivel fazer previsoes com os resultados
forecast.arima <- forecast(auto.arima, h=12, level=c(20, 40, 60)) 
#level é o intervalo de confianca da previsao

forecast.arima

#Grafico da previsao
autoplot(forecast.arima)+
  ggtitle('Previsão do Arima (0,1,1)')

#Avaliacao da Previsao
end(ibc.br[,2])

fim <- c(2023,01)
amostra <- window(ibc.br[,2], end=fim)
observado <- window(ibc.br[,2], start=fim+c(0,1))

#Reestimacao do modelo
arima2 <- Arima(amostra, order=c(0,1,1), include.drift=TRUE)
coeftest(arima2)

#previsao com o novo modelo
forecast.arima2 <- forecast(arima2, h=length(observado), level=0.95)$mean

#Acurácia da Previsão
accuracy(forecast.arima2, observado)

#Comparação do observado com o estimado
previsao <- tibble(forecast.arima2,observado)
data2 <- c("Fevereiro/2023", "Março/2023", "Abril/2023", "Maio/2023", "Junho/2023", "Julho/2023")
previsao <- tibble(data2, previsao)

kable(previsao, align='ccc', col.names = c("Data Previsão", 
                                           "Previsão com o Modelo Estimado", 
                                           "Valores Observados")) %>% 
  kable_styling(full_width=TRUE, position = "center")
```


<br>

# Outra forma de fazer as estimações

<br>

``` {r econ6_10}
library(feasts)
library(fabletools)
library(fable)
library(tsibble)
library(tsibbledata)
library(rbcb)

# ibc-br
ibc_br <- rbcb::get_series(
  code = c("ibc.sa" = 24364), 
  start_date = "2003-01-01",
  end_date = "2023-07-01"
)  |> 
  # é necessário alterar o tipo da coluna de data para yearmonth
  dplyr::mutate(date = tsibble::yearmonth(date)) |> 
  # transforma a classe para tsibble
  tsibble::as_tsibble(index = date)

ibc_br|> fabletools::autoplot()
# |> é um operador nativo do R, usa o resultado do seu lado esquerdo como primeiro argumento da função do lado direito.
```

<br>

## Identificação do Modelo

<br>

### Verificando a distribuição, tendência e sazonalidade

<br>

```{r}
# Gráfico de histograma do IBC-BR SA
ibc_br |> 
  ggplot2::ggplot() +
  ggplot2::aes(x = ibc.sa) +
  ggplot2::geom_histogram()
```

```{r}
# Gráfico de boxplot do IPCA
ggplot2::ggplot(ibc_br, ggplot2::aes(x = ibc.sa)) +
  ggplot2::geom_boxplot()
```

```{r}
# Calcula o ACF do IPCA e Plota
feasts::ACF(ibc_br, y = ibc.sa, lag_max = 36) |> 
  fabletools::autoplot() +
  ggplot2::labs(title = "Função de Autocorrelação do IBC-BR SA a.m%")

# Calcula o PACF do IPCA e Plota
feasts::PACF(ibc_br, y = ibc.sa, lag_max = 36) |> 
  fabletools::autoplot() +
  ggplot2::labs(title = "Função de Autocorrelação Parcial do IBC-BR SA a.m%")
```

```{r}
feasts::gg_tsdisplay(ibc_br, y = ibc.sa, plot_type = "partial")
```

```{r}
feasts::gg_subseries(ibc_br, ibc.sa)
```

#```{r}
#feasts::gg_lag(ibc_br, ibc.sa, geom = "point")
#```

<br>

### Verificando a estacionariedade

<br>

```{r}
unitroot_ndiffs(ibc_br$ibc.sa)
unitroot_nsdiffs(ibc_br$ibc.sa) #numero de diferenciaçoes sazonais
```

<br>

## Estimação do Modelo

<br>

```{r}
fit_arima <- ibc_br %>%
  fabletools::model(
    arima_auto = fable::ARIMA(ibc.sa)
    )

# Resultados agregados
fabletools::tidy(fit_arima)
```

<br>

## Diagnóstico do Modelo

<br>

```{r}
# ARIMA(1, 0, 0): Correlograma ACF e Distribuição
fit_arima %>%
  dplyr::select(arima_auto) %>%
  feasts::gg_tsresiduals()

# ARIMA(0, 1, 1): teste de autocorrelação Ljung-Box
fit_arima %>%
  dplyr::select(arima_auto) %>%
  fabletools::augment() %>%
  fabletools::features(.innov, feasts::ljung_box, lag = 24, dof = 1)
```

<br>

## Previsões

<br>

### Restrição da amostra (teste e treino)

<br>

```{r}
# Restringir dados (amostra de treino)
dados_treino <- ibc_br %>%
  dplyr::slice(1:(dplyr::n() - 12))

# Dados usados para comparar previsão (amostra de teste)
dados_teste <- ibc_br %>%
  dplyr::filter(date > max(dados_treino$date))

# Reestimar modelos com restrição de amostra
fit_arima_treino <- dados_treino %>%
  fabletools::model(
    arima011 = fable::ARIMA(ibc.sa ~ 1 + pdq(0, 1, 1))
    )

# Previsões do ARIMA
fc_arima <- fit_arima_treino %>%
  fabletools::forecast(h = 12)

# Plotando as previsões vs. observado
fc_real <- fc_arima |> 
  as_tsibble() |> 
  dplyr::select(ibc.sa = .model, values = .mean) |> 
  dplyr::bind_rows(dados_teste |>
                     tidyr::pivot_longer(!date, names_to = "ibc.sa", values_to = "values")
                   ) 

fc_real |> 
  ggplot2::ggplot() +
  ggplot2::aes(x = date, y = values, color = ibc.sa) +
  ggplot2::geom_line(size = 1.5) +
  ggplot2::labs(title = "IBC-BR SA observado vs. previsto")
```

<br>

### Acurácia

<br>

```{r}
fabletools::accuracy(fc_arima, dados_teste)
```

Em relação a acurácia dos modelos usando o R, [clique aqui](https://analisemacro.com.br/economia/macroeconometria/avaliando-previsoes-com-o-r/) para ler um post bastante útil. 

<br>

### Previsão Fora da Amostra

<br>

```{r}
# Reestimar modelos com restrição de amostra
fit_arima_full <- ibc_br %>%
  fabletools::model(
    arima011 = fable::ARIMA(ibc.sa ~ 1 + pdq(0, 1, 1))
    )

# Previsões do ARIMA
fc_arima_full <- fabletools::forecast(fit_arima_full, h = 12)

# Visualizar previsões
fabletools::autoplot(
  object = fc_arima_full,
  data   = dplyr::slice_tail(ibc_br, n = 36),
  size   = 1
  )
```



<br>
