---
title: "Aula 2 - Econometria de Séries Temporais"
author: "João Ricardo F. de Lima"
date: "`r format(Sys.time(), '%d de %B de %Y.')`"
output: 
    html_document:
        theme: flatly
        number_sections: yes
        highlight: textmate
#        includes: 
#          in_header: "header.html"
        toc: yes
        toc_float:
          collapsed: yes
          smooth_scroll: yes 
---

```{r setup, include=FALSE}
knitr::opts_chunk$set(
  echo       = TRUE,
  warning    = FALSE,
  message    = FALSE,
  fig.width  = 8, 
  fig.height = 6,
  fig.align  = "center",
  comment    = "#",
  size       = "normalsize"
  )

#Linhas precisam de ajuste semanal: 30, 104, 201, 204
```

# Análise da Tendência

<br>

Existem dois tipos de tendência: determinística e estocástica; 

<br>

A **tendência determinística** de uma série temporal é representada por mudanças no nível médio da série que ocorrem de forma previsível, em função do tempo.

Supondo que os componentes Ciclo e Sazonalidade não estejam presentes, a série $Y_t$ pode ser representada por

$$
Y_t=T_t+\epsilon_t
$$ 

em que $T_t$ é o componente de tendência e $\epsilon_t$ é a volatilidade.

Existem vários métodos para estimar a tendência determinística $T_t$. Os mais utilizados são os métodos de regressão e os de média móvel.
 
No método de regressão, ajusta-se $Y_t$ como uma função do tempo:

$$
Y_t=f(t)+\epsilon_t
$$ 

em que f(t) pode assumir a forma de um polinômio de qualquer grau ou exponencial. Tem-se as seguintes possibilidades:


a) Tendência Linear: $Y_t=\beta_0+\beta_1t+\epsilon_t$ 
 
b) Tendência Quadrática: $Y_t=\beta_0+\beta_1t+\beta_2t^2+\epsilon_t$ 
 
c) Polinômio de grau k: $Y_t=\beta_0+\beta_1t+\beta_2t^2+\dots+\beta_kt^k+\epsilon_t$ 
 
d) Exponencial: $Y_t=Ae^{\beta t}\epsilon_t$ 
 
a variável explicativa nestes modelos é o tempo (t) que assume os valores t=1,2,3,...T, chamada de variável tendência (trend).

<br>

## Entrando com os dados no R {-}

<br>

``` {r econ1, warning=FALSE, message=FALSE} 
#Verificando o diretorio que o R esta direcionado
getwd()

#Direcionado o R para o Diretorio a ser trabalhado
setwd('/Users/jricardofl/Dropbox/tempecon/dados_manga')

#Limpa o Ambiente Global
rm(list=ls())

#Pacotes a serem utilizados
library(tsutils)
library(forecast)
library(ggplot2)
library(mFilter)
library(greybox)
library(dplyr)
library(zoo)
library(scales)
library(plotly)

#resultados ficarem com 4 casas decimais
options(digits=4) 

today <- as.Date("2023-08-04")
sem_ano <- 31 #ajustar semanalmente

#Inicio do Script
#Entrando dados no R
#Entrando dados no R
dados <- read.csv2('dados_manga_palmer_semana.csv', header=T, sep=";", dec=".")
#dados <- dados[,-c(9:10)] #retirar as ultimas colunas
colnames(dados)[1]<-'produto'

#Entrando dados no R - Deflator
igpdi <- read.csv2('igpdi.csv', 
                   header=T, sep=";",
                   dec=".")

dados_comb<-cbind(dados, igpdi)

teste<-dados_comb[,4]-dados_comb[,7]

dadosp<-dados_comb[,-c(1,2,6,7)]

#Deflacionar a serie de manga
dadosp$preco_def <- dadosp[,3]*(tail(dadosp[,4],1)/dadosp[,4])
#dadosp<-dadosp[,-2]

#Criando uma variável com as datas semanais
dadosp$date <- seq(as.Date('2012-01-14'),to=today,by='1 week') 
dadosp$date[dadosp$date == "2016-01-02"] <- "2015-12-31" #ajustando algumas datas
dadosp$date[dadosp$date == "2015-01-03"] <- "2014-12-31"
dadosp$date[dadosp$date == "2014-01-04"] <- "2013-12-31"
dadosp$date[dadosp$date == "2013-01-05"] <- "2012-12-31"
dadosp$date[dadosp$date == "2022-01-01"] <- "2022-01-03"
dadosp$date[dadosp$date == "2022-12-31"] <- "2023-01-01"

#Analise de Serie Temporal
preco_palmer <- dadosp[,5]
preco_palmer <- ts(preco_palmer, start=c(2012,1), freq=52)

#Estimação da Tendência
trend_palmer <- cmav(preco_palmer, outplot=F)

#Gráfico com Ggplot2

g1 <- ggplot(data=dadosp, aes(x=date)) +  #estetica vai valer para todos os geom's
  geom_line(aes(y=preco_def, colour="PREÇO"), lwd=1)+
  geom_line(aes(y=trend_palmer, colour="TENDÊNCIA"), lwd=1)+
  scale_colour_manual("", 
                      breaks = c("PREÇO", "TENDÊNCIA"),
                      values = c("blue", "red")) +
  labs(y= "Preço R$", x= "Semanas de cada Ano", title='',
       caption = "Fonte: CEPEA reprocessado pelo Observatório de Mercado de Manga da Embrapa") +
  scale_y_continuous(limits=c(0,8), n.breaks = 9, expand = expansion(add=c(0,0.5)), 
                     labels=number_format(accuracy = 0.01, decimal.mark = ","))+
  scale_x_date(date_breaks = "1 year",
               labels = date_format("%Y"))+
  theme_classic()+ #Definindo tema
  theme(axis.text.x=element_text(angle=35, hjust=1, size=10, margin = margin(b=20)),
        axis.text.y=element_text(hjust=1, size=10, margin = margin(l=20)),
        axis.title.x = element_text(size=10, face = "bold", margin = margin(b=20)),
        axis.title.y = element_text(size=10, face = "bold", margin = margin(l=20)),
        plot.title = element_text(hjust = 0.5, size=16, face="italic"),
        plot.caption = element_text(hjust = 0, size=12),
        legend.position = c(1,1),
        legend.justification = c(1.2, 1.2),
        legend.text=element_text(size=10)) # Definindo posição da legenda

ggplotly(g1) %>%
  layout(legend = list(
                      orientation = "h", 
                      x=0.35, 
                      y=-0.2,
                      title=''))
```

<br>

## Decompondo a série {-}

<br>

``` {r econ2, warning=FALSE, message=FALSE} 
#Decompor a Série
decompa<-decompose(preco_palmer, type = 'additive')
plot(decompa$trend)
```

<br>

## Estimação de Modelos de Tendência {-}

<br>

``` {r econ4, warning=FALSE, message=FALSE} 
trend <- 1:length(preco_palmer) #geracao da variavel tendencia

regress2 <- lm(preco_palmer ~ trend) #tendencia linear
summary(regress2)

regress3 <- lm(preco_palmer ~ trend +  I(trend^2)) #tendencia quadratica
summary(regress3)

regress4 <- lm(preco_palmer ~ trend +  I(trend^2) +  I(trend^3)) #tendencia cubica
summary(regress4)
```

Os valores estimados $\hat{Y}_t$ representam a tendência. A série sem tendência determinística é a série de resíduos dada por:

$$
\hat{\epsilon}_t=Y_t-\hat{Y_t}=Y_t-T_t
$$

A escolha do modelo que melhor ajusta a série é feita pelo $R^2$ ajustado no caso de terem a mesma variável dependentes e quantidades diferentes de variáveis explicativas ou dos critérios de Akaike (AIC) e Schwarz (SC) quando as variáveis dependentes forem diferentes.

<br>

## Verificação do modelo com melhor ajuste {-}

<br>

``` {r econ5, warning=FALSE, message=FALSE} 
AIC(regress2, regress3, regress4)
AICc(regress2)
AICc(regress3)
AICc(regress4)
BIC(regress2, regress3, regress4)
```


Depois do modelo ser escolhido, é possível criar uma nova série, sem a tendência determinística


``` {r econ6, warning=FALSE, message=FALSE}  
#Série sem Tendencia deterministica
dados.std <- ts(residuals(regress4),
              start=c(2012,1), freq=12)

dados.std2 <- ts(residuals(regress4) + mean(fitted(regress4)),
                start=c(2012,1), freq=12)

preco_decompa <- decompa$trend
dados.std3 <- preco_palmer - preco_decompa
#Gráfico com Ggplot2
date <- dadosp$date

g1 <- ggplot() +  #estetica vai valer para todos os geom's
  geom_line(aes(y=dados.std, x=date, colour="Sem tendência"), lwd=1)+
  geom_line(aes(y=dados.std2, x=date, colour="Sem Tend + Média"), lwd=1)+
  geom_line(aes(y=dados.std3, x=date, colour="Sem Tend + Decompa"), lwd=1)+
  geom_line(aes(y=preco_palmer, x=date, colour="Preço"), lwd=1)+
  scale_colour_manual("", 
                      breaks = c("Sem tendência", "Sem Tend + Média", "Sem Tend + Decompa", "Preço"),
                      values = c("blue", "red", "darkgreen", "black")) +
  labs(y= "Preço R$", x= "Semanas de cada Ano", title='',
       caption = "Fonte: CEPEA reprocessado pelo Observatório de Mercado de Manga da Embrapa") +
  scale_x_date(date_breaks = "1 year",
               labels = date_format("%Y"))+
  theme_classic()+ #Definindo tema
  theme(axis.text.x=element_text(angle=35, hjust=1, size=10, margin = margin(b=20)),
        axis.text.y=element_text(hjust=1, size=10, margin = margin(l=20)),
        axis.title.x = element_text(size=10, face = "bold", margin = margin(b=20)),
        axis.title.y = element_text(size=10, face = "bold", margin = margin(l=20)),
        plot.title = element_text(hjust = 0.5, size=16, face="italic"),
        plot.caption = element_text(hjust = 0, size=12),
        legend.position = c(1,1),
        legend.justification = c(1.2, 1.2),
        legend.text=element_text(size=10)) # Definindo posição da legenda

ggplotly(g1) %>%
  layout(legend = list(
                      orientation = "h", 
                      x=0.10, 
                      y=-0.2,
                      title=''))
```

<br>

# Método das Médias Móveis

<br>

No método das médias móveis estima-se a tendência num instante t por meio da média das observações ao redor de t, obtendo uma série mais suavizada. A representação algébrica depende do número de termos considerados:

(i) Número ímpar de termos:
$$
M_t=\frac{1}{k}(Y_{t-\lambda}+Y_{t-\lambda+1}+\dots+Y_t+\dots+Y_{t+\lambda-1}+Y_{t+\lambda})
$$ 
em que $k=2\lambda+1$ e $\lambda$ é um número inteiro e positivo.

<div align="center">Tabela 1: Média Móvel de 3 períodos: $\lambda=1$ </div>

<div align="center">

| t | $Y_t$ | $M_t$ Média Móvel|
|:-:|:-:|:-:|
|   |   |   |
| 1 | 5 | - |
| 2 | 4 | $M_2=\frac{1}{3}(Y_1+Y_2+Y_3)=\frac{1}{3}(5+4+3)=4$  |
| 3 | 3 | $M_3=\frac{1}{3}(Y_2+Y_3+Y_4)=\frac{1}{3}(4+3+2)=3$  |
| 4 | 2 | $M_4=\frac{1}{3}(Y_3+Y_4+Y_5)=\frac{1}{3}(3+2+10)=5$ |
| 5 | 10| $M_5=\frac{1}{3}(Y_4+Y_5+Y_6)=\frac{1}{3}(2+10+6)=6$ |
| 6 | 6 | $M_6=\frac{1}{3}(Y_5+Y_6+Y_7)=\frac{1}{3}(10+6+8)=8$ |
| 7 | 8 | $M_7=\frac{1}{3}(Y_6+Y_7+Y_8)=\frac{1}{3}(6+8+7)=7$  |
| 8 | 7 | - |
</div>

Define-se a média móvel no período t como $M_t=\frac{1}{2\lambda+1}\sum_{j=-\lambda}^{\lambda}Y_{t+j}$

(ii) A média móvel de k termos em que k é par é dada por: 

$$
M_t=\frac{1}{k}(Y_{t-\lambda}+Y_{t-\lambda+1}+\dots+Y_t+\dots+Y_{t+\lambda-1}+Y_{t+\lambda})
$$ 

em que $k=2\lambda$ e $\lambda$ é um número inteiro e positivo. Para $\lambda=1$ a média móvel é de 2 termos, para $\lambda=2$ é de 4 termos e assim, sucessivamente.

<div align="center">Tabela 1: Média Móvel de 4 períodos: $\lambda=2$ </div>

<div align="center">
 
| **\hline    t** | **$Y_t$** | **$M_t$** | **$M_{ct}$** | **Média Móvel**    |
|:---------------:|:---------:|:---------:|:------------:|:---------------------------------------------:|
| \hline          |           |           |              |                                               |
| 1               | 84,6      | -         | -            |                                               |
| 2               | 89,9      | 87,95     | -            | $M_{2/3}=\frac{1}{4}(Y_1+Y_2+Y_3+Y_4)=87,95$  |
| 3               | 81,9      | 89,6      | 88,775       | $M_{3/4}=\frac{1}{4}(Y_2+Y_3+Y_4+Y_5)=89,60$  |
| 4               | 95,4      | 89,575    | 89,5875      | $M_{4/5}=\frac{1}{4}(Y_3+Y_4+Y_5+Y_6)=89,575$ |
| 5               | 91,2      | 93,575    | 91,575       | $M_{5/6}=\frac{1}{4}(Y_4+Y_5+Y_6+Y_7)=93,5$   |
| 6               | 89,8      | -         | -            |                                               |
| 7               | 97,9      | -         | -            |                                               |
</div>

$M_{ct}$ é denominada de Média Móveis Centralizadas, estimada considerando a média do instante t com a média das médias móveis dos instantes t e t-1. Se $\lambda=6$ temos a média móvel centralizada de 12 períodos.

## Método das Médias Móveis - Aplicação {-}

## Entrando com os dados no R {-}

``` {r econ7, warning=FALSE, message=FALSE}
#Pacotes a serem utilizados
library(magrittr)# pipe operations
library(lubridate)# date operations
library(ggplot2)  #Para plotar dados
library(dplyr)    # Para manipulacao de dados
library(zoo) #Para calcular a média móvel
library(scales)
library(DT)

#Direcionado o R para o Diretorio a ser trabalhado
setwd('/Users/jricardofl/Dropbox/tempecon/dados_corona')

# Entrando com os dados no R e ajustando
raw.data <-read.csv2('COVID19_20220801VSF.csv', header=T, sep=";")
colnames(raw.data)[1]<- "date"
colnames(raw.data)[2]<- "cidades"

#Organizando as datas
raw.data$dates <- raw.data$date %>% dmy()
#dates <- raw.data$date %>% dmy()
#raw.data$date<-dates

#Selecionando apenas Petrolina e acima de 100 casos
data.pnz <- raw.data %>% filter(cidades=='Petrolina')
confirmados.pnz <- data.pnz %>% filter(confirmados>=99)

# Gerando a variável novos casos
day1 <- min(confirmados.pnz$dates)
confirmados.pnz %<>% mutate(novos.confirmados = confirmados - lag(confirmados, n=1))
```


## Calculando a média móvel no R {-}

``` {r econ8, warning=FALSE, message=FALSE}

#Calculando media movel de 14 dias
media_movel_pnz <- confirmados.pnz %<>%
  select(c(dates,novos.confirmados)) %<>%
  mutate(m.movel.pnz.14=rollmean(novos.confirmados,k=14,fill=NA)) 


# Tabela com os valores
mm_table <- media_movel_pnz[,-1]
datatable(round(tail(mm_table, 20),1), option = list(
  autoWidth = TRUE,
  columnDefs = list(list(className = 'dt-center', targets = "_all"))))

#Gráfico dos novos casos e Média Móvel
mycolor1 <- "lightblue4"
mycolor2 <- "red"
g2 <- ggplot(data=media_movel_pnz) + #estetica vai valer para todos os geom's  
  geom_col(aes(x=dates, y=novos.confirmados, fill="Casos de Covid-19"), lwd=1)+
  scale_fill_manual(values=mycolor1)+
  geom_line(aes(x=dates, y=m.movel.pnz.14, colour="Média Móvel de 14 dias"), size=1)+
  scale_colour_manual(values=mycolor2)+
  labs(x=NULL,y='Covid-19 em Petrolina/PE',  #Titulos dos eixos
       col=NULL)+
  theme_minimal()+ #Definindo tema
  theme(legend.position = 'bottom', 
        legend.title = element_blank(),
        panel.grid.major = element_blank(),
        panel.grid.minor = element_blank()) # Definindo posicao da legenda

ggplotly(g2) %>%
  layout(legend = list(
                      orientation = "h", 
                      x=0.10, 
                      y=-0.2,
                      title=''))
```


# Tendência - Filtro Hodrick-Prescott


O **filtro Hodrick-Prescott (HP)** é um método de suavização bastante usado entre os macroeconometristas para obter uma estimativa suavizada de um componente de tendência de longo-prazo de uma série temporal.

Considere que se tenha uma série temporal $y_t$ e que se queira decompor a série em partes, uma tendência \{$\mu_t$\}, um componente cíclico \{$c_t$\} e um componente de erro \{$\epsilon_t$\}. 

$$
min \bigg(\frac{1}{T}\sum_{t=1}^{T}(y_t-\mu_t)^2+\frac{\lambda}{T}\sum_{t=2}^{T-1}[(\mu_{t+1}-\mu_t)-(\mu_t-\mu_{t-1})]^2\bigg)
$$
com $\lambda$ sendo uma constante e T o número de observações.

O problema é selecionar \{$\mu_t$\} que minimize a soma de quadrados. Na minimização, $\lambda$ é um parâmetro  que reflete uma penalidade e controla a suavização da variância relativa série. Quanto maior o valor do $\lambda$, maior é a penalidade e mais suave é essa variância. Se $\lambda=\infty$, a série suavizada é uma tendência linear. Se $\lambda=0$, a tendência é a própria série $y_t$;
Se recomenda os valores de $\lambda$ iguais a 100, 1.600 e 14.400 para dados anuais, trimestrais e mensais, respectivamente.

``` {r econ9, warning=FALSE, message=FALSE}

#Calculo da tendencia pelo Filtro de Hodrick-Prescott
log_dadosp <- log(preco_palmer)
dadoshp <- hpfilter(log_dadosp, type='lambda', freq=33177600) #100 em dados anuais
plot(dadoshp$trend)
plot(dadoshp$cycle)
plot(dadoshp)

#Graficos com o PRECO-HP

plot(log_dadosp, main='Preço Mensal de Manga Palmer - Nominal e STD',
     xlab='(meses)', ylab='Reais (R$)', lwd=3)
axis(1, at=c(2012:2023))
lines(dadoshp$trend, col='red', lwd=3)
legend('topleft', col=c('black','red'), lty=c(1,1), lwd=c(2,2),
       legend=c('Preço', 'Série Suavizada'))
```

<br>

# Tendência Estocástica

<br>

A **Tendência Estocástica** de uma série temporal é uma tendência que muda de forma aleatória ao longo do tempo. Enquanto a tendência determinística representa variações percentuais fixas ao longo do tempo, a tendência estocástica implica em uma variação percentual aleatória e imprevisível.

É como se o coeficiente de inclinação da equação de tendência variasse a todo instante t. Para se eliminar a tendência estocástica deve-se diferenciar a série.

<br>

``` {r econ10, warning=FALSE, message=FALSE}
#Diferenciacao da Serie para retirar tendencia estocástica
ddados <- diff(preco_palmer)

#Grafico da serie
plot(ddados, main='Preço Mensal de Manga Palmer - Vale - 1 Diferença',
     xlab='', ylab='% a.a.', lwd=3)

#2 Diferenciacao da Serie
dddados <- diff(ddados)
#dddados <- diff(dados, differences = 2)

#Grafico da serie
plot(dddados, main='Preço Mensal de Manga Palmer - Vale - 2 Diferença',
     xlab='', ylab='% a.a.', lwd=3)
```     
<br>
